【裁判字號】    97,訴,1290
【裁判日期】    980113
【裁判案由】    殺人未遂
【裁判全文】
臺灣基隆地方法院刑事判決              97年度訴字第1290號
公  訴  人  臺灣基隆地方法院檢察署檢察官
被      告  丁○○
指定辯護人  本院公設辯護人  甲○○
上列被告因殺人未遂案件，經檢察官提起公訴（97年度偵字第26
68號），本院判決如下：
    主  文
丁○○殺人，未遂，累犯，處有期徒刑伍年陸月。並應於刑之執
行完畢或赦免後，令入相當處所，施以監護年。扣案之水果刀
壹把，沒收之。
   犯罪事實
一、丁○○前因違反麻醉藥品管理條例案件，經臺灣高等法院以
    81年度上易字第4370號判處有期徒刑6 月確定及以81年度上
    訴字第6461號判處有期徒刑3 年10月確定，並合併定應執行
    有期徒刑4年，嗣於民國81年12月11日入監服刑，於84年1月
    11日縮短刑期假釋出監，所餘刑期並付保護管束（殘刑為1
    年6 月17日），惟於假釋付保護管束期間，丁○○又因常業
    竊盜及違反麻醉藥品管制條例等案，經本院以85年度訴字第
    48號判決，就常業竊盜部分，判處有期徒刑5 年，並於刑之
    執行前令入勞動處所強制工作3 年，就非法吸用化學合成麻
    藥藥品部分，判處有期徒刑6 月，嗣經上訴，經臺灣高等法
    院以85年度上訴字第2713號撤銷部分原判，就竊盜部分改處
    有期徒刑5年，刑之執行前令入勞動處所強制工作3年，其餘
    部分則駁回上訴而告確定；復又因賭博案件，經本院以85年
    度易字第965號判處有期徒刑5月確定，前開3 罪，嗣經本院
    以88年度聲字第265號裁定應執行有期徒刑5年8 月確定，並
    與其假釋遭撤銷之殘刑（即1年6月17日）合併計算執行期間
    ，於88年4月16日發監執行，而於91年5月9 日因縮短刑期假
    釋出監，所餘刑期並付保護管束，並於94年9 月28日因保護
    管束期滿未經撤銷假釋，而視為執行完畢（構成累犯）。
二、丁○○罹有器質性腦症候群合併中度智能不足、重鬱症，有
    情緒低落、低自尊、專注力不集中等症狀，平時控制衝動行
    為有明顯困難，致辨識其行為違法，或依其辨識而行為之能
    力顯著減低。91年間，丁○○之頭部因故受創開刀後，造成
    身體右側偏癱無力、記憶力退化、口語表達及思考反應出現
    障礙，無法工作，使丁○○情緒常處低落，而思及己身肢體
    殘障，基隆市政府所給予之社會補助金不夠花用，致對社會
    產生不滿之怨懟情緒，為發洩情緒，丁○○於97年6月22 日
    凌晨，攜帶自備之水果刀1 把，將之置放於長褲左後口袋後
    外出，同日凌晨4 時30分許，丁○○於基隆市○○區○○路
    94號前之公共廁所中間小便池小解時，適戊○○亦進入該公
    共廁所內，並站立於丁○○之右側小便池小解，丁○○明知
    持刀往人體背部刺入可能傷及體內重要臟器而有致命之虞，
    猶為宣洩一己情緒，萌生殺人之犯意，趁戊○○小解之際，
    以其左手自其長褲左後口袋內取出預藏之水果刀1 把，自戊○○左後背（靠近左肩胛處）由上往下猛力刺入，戊○○突
    遭此舉，背部劇痛難耐，旋即欲轉身面對丁○○，未料，於
    轉身之際，丁○○復接續舉刀，刺向戊○○之右肩，旋即再
    度接續高舉水果刀，三度刺向戊○○，適戊○○已轉身面向
    丁○○，並以左手臂抵擋，丁○○因而持刀割傷戊○○之左
    前臂，致戊○○受有左肩胛4 公分裂傷（刺傷深度約至肋膜
    及肺部表面，造成左側氣胸部併血胸）、右肩胛3 公分之裂
    傷及左手臂深部切割傷（4 公分）併多條肌肉受損等傷害。
    戊○○免遭丁○○殺害，乃奮力抵抗，將丁○○推出公共廁
    所外，並勉力將丁○○推倒壓制在地後向路人求救，嗣警方
    據報到場處理，迅速將戊○○送醫救治，始未生死亡之結果
    ，員警並當場扣得水果刀1 把、被告所著之黑色上衣及牛仔
    褲各1件。
三、案經被害人戊○○訴由基隆市警察局第一分局報告臺灣基隆
    地方法院檢察署檢察官偵查起訴。
    理  由
壹、程序事項（證據能力）
一、按被告以外之人於審判外之言詞或書面陳述，除法律有規定
    者外，不得作為證據；又被告以外之人於偵查中向檢察官所
    為之陳述，除顯有不可信之情況者外，得為證據；再被告以
    外之人於審判外之陳述，雖不符合刑事訴訟法第159條之1至
    第159條之4之規定，而經當事人於審判程序同意作為證據，
    法院審酌該言詞陳述或書面陳述作成時之情況，認為適當者
    ，亦得為證據，而當事人、代理人或辯護人於法院調查證據
    時，知有上開不得為證據之情形，而未於言詞辯論終結前聲
    明異議者，視有前項之同意，刑事訴訟法第159條第1項、第
    159條之1第2項及第159條之5分別定有明文。經查：
 (一) 證人即被害人戊○○及證人己○○於警詢中之陳述，雖係被
    告以外之人於審判外之陳述而屬傳聞證據，惟公訴人、被告
    及辯護人於本院審判程序中對於上開證人於審判外陳述之證
    據能力，均表示沒有意見，且迄於言詞辯論終結前亦未聲明
    異議。本院審酌證人戊○○、己○○警詢筆錄之記載，並無
    不正取供之情事，且證人於警詢時並無具結之可能，是就該
    審判外言詞陳述作成時之情況，應認為適當，依刑事訴訟法
    第159條之5規定意旨，具有證據能力。
 (二) 證人戊○○於偵查中向檢察官所為之陳述，固屬被告丁○○
    以外之人於審判外之言詞陳述，惟檢察官係國家公務員，代
    表國家偵查犯罪，實行公訴，而實務運作時，檢察官向被告
    以外之人所取得之陳述，原則上均能遵守法律規定，不致違
    法取供，其可信度極高，此外，復無其他顯不可信情況，而
    證人戊○○亦經依法具結在案，是就該審判外之言詞陳述應
    認依刑事訴訟法第159條之1第2項具有證據能力。
 (三) 被告之中華民國身心障礙手冊影本1 紙，係公務員職務上製
    作之紀錄文書、證明文書，且查無顯不可信之情況，合於刑
    事訴訟法第159條之4第1款之情形，得為證據。
 (四) 長庚紀念醫院97年6 月22日診字第29號被害人戊○○之診斷
    證明書、財團法人長庚紀念醫院基隆分院97年7月4 日（97）
    長庚院基法字145號函暨附件被害人戊○○之病歷影本1 份、
    同院97年8月5日（97）長庚院基法字第172 號函、行政院衛
    生署基隆醫院97年12月9日基醫精字第0970011789 號函暨附
    件被告之精神鑑定報告書乙份，均為從事醫療業務之人於業
    務上所製作之紀錄文書、證明文書，且查無顯不可信之情況
    ，合於刑事訴訟法第159條之4第2款之情形，得為證據。
 (五) 扣案之水果刀1 把，係被告所有用以殺害被害人戊○○之用
    ，而黑色上衣、牛仔褲各1 件為被告殺害被害人時所穿著之
    衣物，為據報到場之員警執行扣押，至卷附現場照片、被告
    衣物照片及被害人戊○○傷勢照片，為機械錄取之影像，均
    非供述證據，自無傳聞證據法則之適用，惟非公務員違法取
    得，亦具有證據能力，併此敘明。
貳、實體部分：
一、訊據被告丁○○固坦承有於前揭時、地持水果刀刺傷戊○○
    ，惟辯稱：伊係因對社會不滿，所以想傷害他人來發洩，伊
    並沒有欲置被害人於死，僅係輕輕刺被害人，且刺了2 刀之
    後，就自己停手離開現場，不是遭被害人制伏而停手云云，
    經查：
 (一) 被告丁○○於前揭時、地持水果刀，於基隆市○○區○○路
    94號前之公共廁所內，先自被害人戊○○左背後（靠近左肩
    胛處）刺入，嗣戊○○轉身之際，被告復接續舉刀，刺向戊○○之右肩胛，並接續高舉水果刀，三度刺向戊○○，適戊○○已轉身面向丁○○，以左手臂抵擋，丁○○因而持刀割
    傷戊○○之左前臂，致戊○○受有左肩胛4 公分裂傷（刺傷
    深度約至肋膜及肺部表面，造成左側氣胸部併血胸）、右肩
    胛3公分之裂傷及左手臂深部切割傷（4公分）併多條肌肉受
    損等傷害乙節，業據證人戊○○具結證述綦詳，並有長庚紀
    念醫院97年6月22日診字第29號被害人戊○○之診斷證明書1
    份、財團法人長庚紀念醫院基隆分院97年7月4日（97）長庚
    院基法字145號函暨附件被害人戊○○之病歷影本1份、同院
    97年8月5 日（97）長庚院基法字第172號函及照片28張（見
    97年度偵字第2668號卷第24頁至第29頁、第47頁至第101 頁
    、第107頁至第109頁、第113 頁）附卷可稽，前開長庚紀念
    醫院基隆分院97年7月4日（97）長庚院基法字145 號函固記
    載被害人為「左手背深部切割傷（4 公分）」，惟據證人戊○○之證述及其受傷位置照片（見97年度偵字第2668號卷第
    28頁下方、第107 頁正、反面）以觀，戊○○應係「左手臂
    」之深部切割傷（4 公分）無誤，前開函文應係誤載；再經
    本院於97年12月30日當庭勘驗扣案之水果刀1 把，勘驗結果
    為刀刃尖銳，足以劃傷人體，亦經本院製有勘驗筆錄乙份在
    卷可參，且扣案之水果刀1把足佐，堪信為真。
 (二) 被告固辯稱：伊僅有刺被害人戊○○2 刀云云，而證人戊○○則證稱：被告持刀刺伊3 刀等語，然依照前引之長庚紀念
    醫院基隆分院診斷證明書、病歷資料1 份，足以證明被害人
    戊○○左肩胛4公分裂傷、右肩胛3公分之裂傷及左手臂深部
    切割傷（4 公分）併多條肌肉受損等傷害，應係遭被告持刀
    刺傷、割傷所造成，且被告告自承其因頭部開刀後，導致身
    體右側偏癱無力，右腳行動不便，為肢體障礙殘障人士，有
    被告之中華民國身心障礙手冊影本1紙（97年度偵字第2668
    號卷第33頁）附卷可佐，而事發當時，被告係站立於基隆市
    仁愛區○○路94號前公共廁所內之中間小便池，戊○○則站
    立於被告右側之小便池，而因被告身體右側偏癱無力，行動
    不便，被告持刀刺向被害人時，均未移動位置，被告先持刀
    刺中被害人左後背，被害人於轉身欲面對被告之際，被告復
    接續舉刀，刺向被害人之右肩，旋即再度接續高舉水果刀，
    適被害人已轉身面向被告，故以左手臂抵擋被告所刺的第3
    刀等情，皆據證人戊○○證述綦詳，核與被告自承：伊不是
    刻意要刺那個位置（左背），是剛好站在那個位置等語（見
    97年度偵字第2668號卷第41頁）相符，參以被告為行動不便
    之人，於刺殺被害人之短暫時間內，應不及移動其位置，應
    係因被害人戊○○移動身體，始導致被告所持之刀，刺向被
    害人戊○○身體不同部位無訛；再被告於本院審理中自承：
    伊係持刀亂揮的等語（見本院97年12月30日審理筆錄第6 頁
    ），則被告既係持刀亂揮，則能否清楚記憶其刺殺證人戊○○之刀數，誠屬可疑，相較於證人戊○○遭被告持刀刺殺，
    對遭刺情節記憶深刻，且證述亦無瑕疵可指以觀，應以證人
    戊○○證述較為可採，是被告辯稱僅持刀刺被害人戊○○2
    刀云云，核與事證不符，不足採信。
  (三)再被告辯稱：伊僅有想要傷害人之故意，且伊於刺了2 刀後
    就自己停手，並未想要致被害人於死云云，指定辯護人亦為
    被告辯稱：被告於開顱內手術後，罹患精神疾病，與被害人
    亦無仇隙，且被害人於遭被告傷害之後，仍有力氣制伏被告
    ，顯見所受傷害尚無致命之虞，被告顯無殺人之犯意甚明等
    語，然查：
  惟按行為人對於構成犯罪之事實，明知並有意使其發生者，
    為故意，而行為人對於構成犯罪之事實，預見其發生而其發
    生並不違背其本意者，以故意論，刑法第13條定有明文；本
    件被告為成年人，對人體背部內有許多重要臟器，構造甚為
    脆弱，倘受刀器刺擊，極易造成大量出血而致死亡結果之危
    險，應有所認識，被告於行為時雖處於受精神疾病影響，致
    其辨識行為違法之能力，顯著減低（詳後述），惟其對於此
    一般人皆知之常識，要無不知之理，且經被告供陳無誤（見
    本院97年9月24日準備程序筆錄第3頁），而證人戊○○證稱
    ：伊於小解之際，突遭被告持刀自左背後用力刺入，伊感覺
    到背部劇痛，並於轉身之際，被告復接續舉刀，刺向伊的右
    肩胛，並接續高舉水果刀，三度舉刀刺向伊，因伊以左手臂
    抵擋，被告的刀因而始割傷伊的左手臂，伊之所以有力氣抵
    抗，是心想如果不抵抗的話，會死在當場，所以拼命抵抗，
    奪下被告手中的刀等語（見本院97年12月30日審判筆錄第5
    頁），而被告所持用之水果刀，經本院於97年12月30日當庭
    勘驗結果，除刀刃尖銳，足以劃傷人體外，已如前述外，該
    刀之總長為25公分，刀刃13公分，刀刃寬度約3 公分（見本
    院97年12月30日審理筆錄第10頁），足認該水果刀具有相當
    之長度，且被害人戊○○所受傷勢為左肩胛4公分裂傷、右
    肩胛3公分之裂傷及左手臂深部切割傷（4公分）併多條肌肉
    受損，其中傷口最深處在在左肩背部，其深度深及肋膜及肺
    部表面，造成左側氣胸部併血胸，而有危及生命之虞，有長
    庚紀念醫院97年6 月22日診字第29號被害人戊○○之診斷證
    明書、財團法人長庚紀念醫院基隆分院97年7月4日（97）長
    庚院基法字145號函暨附件被害人戊○○之病歷影本1份、同
    院97年8月5日（97）長庚院基法字第172 號函（97年度偵字
    第2668號卷第47頁至第101頁、第113頁）附卷可稽，且由卷
    附被害人戊○○左手臂傷口照片以觀，其裂傷長度為4公分
    ，且割傷深度約可見骨，並造成左手臂多條肌肉受損等傷害
    ，亦有財團法人長庚紀念醫院基隆分院97年7月4日（97）長
    庚院基法字145號函暨附件被害人戊○○之病歷影本1份及照
    片5紙（見97年度偵字第2668號卷第28頁下方、第107頁正、
    反面、第47頁至第101 頁）可佐，且被告持以殺害被害人之
    水果刀，經本院勘驗結果於刀柄、刀刃連接處已呈150 度角
    之彎曲，該刀之彎曲係因被告刺殺被害人所造成，亦經被告
    敘明在卷，顯見被告持刀用力之猛，絕非被告所辯係輕輕刺
    被害人而已；復被告亦迭於警詢及偵查中自承：伊係因對社
    會不滿，所以才帶水果刀出來殺人等語，是被告明知其前開
    行為可能導致死亡之結果，復基於殺人亦在所不惜之決意而
    為前開犯行，參酌首揭所述，應認被告確具有殺人之故意，
    被告前開所辯，非屬可採。
  再被告另辯稱：伊係基於己意終止持刀刺被害人，並非遭被
    害人戊○○制伏始停手云云，惟查：證人戊○○於偵查中具
    結證稱：伊遭被告持刀刺傷後，心想，如果不抵擋，可能會
    遭被告刺死，被告又擋在門口位置，所以伊就將被告推出門
    外，被告遭伊推倒在地後，伊就趕快壓住被告的手，並將伊
    拿的刀子搶下丟掉，並向路人求救報警等語（見97年度偵字
    第2668號卷第103 頁），復於本院具結證稱：被告刺伊的位
    置都在人上背部的高度，被告連續刺我，伊如果不抵抗的話
    ，伊的傷勢可能不只這樣，伊是因為想說如果不抵抗的話，
    會死在當場，所以只好拼命抵抗，才有辦法奪下被告手中的
    刀等語（見本院97年12月30日審理筆錄第5 頁），核與證人
    己○○於警詢中證稱：伊於97年6月22日凌晨4時35分許，有
    聽到一個男子在喊「趕快叫警察來」，之後有看到基隆市○○路94號前的公廁前，有一位老年人將一個男子壓倒在地上
    ，兩人身上都是血等語（見97年度偵字第2668號卷第18頁）
    之情節互核相符，且被告於警詢中亦自承：伊刺傷被害人之
    後，就被被害人拉到廁所外，並壓倒在地上，伊身上的傷，
    可能是被害人反抗所造成等語（見97年度偵字第2668號卷第
    11頁），是互核前情以觀，被告係因被害人奮力抵抗，並遭
    奪刀且壓制後，始停止殺害被害人之行為甚明，被告所辯，
    洵無足採。
三、至指定辯護人為被告辯稱：被告具有精神障礙，於行為時確
    受精神疾病之影響，致其辨識行為違法之能力，顯著降低乙
    節，經查：被告於91年間，因故頭部遭創，並經顱內開刀治
    療後，造成身體右側偏癱，情緒經常處於低落狀態，經本院
    囑託行政院衛生署基隆醫院鑑定被告於案發時之精神狀況，
    鑑定結果為：被告之左大腦創傷性腦傷與癲癇病症已影響被
    告的智能表現，並已明顯影響被告邏輯推理與生活適應力，
    已達輕度至中度智能障礙之程度，被告應係罹有器質性腦症
    候群合併中度智能不足之後遺症及重鬱症，被告於行為當時
    ，因精神障礙，導致判斷力降低，思考能力窄化，對未來生
    活存在無望感，已顯著降低依其辨識而行為之能力，有該院
    97 年12月9日基醫精字第0970011789號函暨鑑定報告書乙份
    在卷可稽，依前開鑑定報告結果，及由被告亦自承有服用精
    神方面之藥物，若不服用，則不知道能否控制自己情緒以觀
    ，，堪認被告於本案行為時，確受精神疾病之影響，致其辨
    識行為違法之能力，顯著降低，是辯護人為被告辯護稱：被
    告於行為時，因精神障礙，致辨識行為違法之能力，顯著降
    低，應堪採信。
四、綜上，本件被告基於殺人之故意，著手剌殺被害人戊○○之
    犯罪事證明確，被告犯行堪予認定，應依法論科。
五、核被告丁○○所為，係犯刑法第271條第2項、第1 項之殺人
    未遂罪。被告持扣案水果刀剌殺戊○○左肩胛、右肩胛、左
    手臂3 處，係基於同一殺人犯意下之接續行為，僅論以一罪
    。再被告有犯罪事實欄所載論罪科刑執行完畢情形，有臺灣
    高等法院被告前案紀錄表乙份在卷可稽，其於有期徒刑執行
    完畢後5年內，故意再犯本件有期徒刑以上之罪，為累犯，
    除依刑法第64條第1項、第65條第1項規定，就法定本刑為「
    死刑」、「無期徒刑」者不得加重外，依刑法第47條第1項
    規定加重其刑；又被告雖已著手殺人行為之實施，惟未生死
    亡之既遂結果，犯罪尚屬未遂，爰依刑法第25條第2項之規
    定，按其既遂犯之刑度減輕其刑；併就其「死刑」之法定本
    刑，依刑法第64條第2 項減為無期徒刑；至其「無期徒刑」
    之法定本刑，則依刑法第65條第2 項減為20年以下15年以上
    有期徒刑。另被告行為時之精神狀態與精神耗弱之情形相符
    ，業如前述，並應適用刑法第19條第2 項之規定，再遞予減
    輕其刑，其中，因所犯普通殺人未遂罪部分，其「死刑」法
    定本刑業經減為無期徒刑者，則應依刑法第65條第2 項減為
    20年以下15年以上有期徒刑；其「無期徒刑」法定本刑業經
    減為20年以下15年以上有期徒刑之部分，則應依刑法第66條
    遞減其刑，並先加後遞減之。爰審酌被告前曾因案件經判決
    執行，有臺灣高等法院被告前案紀錄表在卷可稽，素行不佳
    ，僅因己身肢體障礙，社會補助金額不足，即萌殺人念頭，
    顯然欠缺法治觀念，侵害人身安全甚鉅，並對社會危害甚大
    ，暨衡及其因患精神疾病而致辨識能力減弱，且犯罪後坦承
    部分犯行，及迄今尚未與被害人戊○○達成和解，賠償被害
    人損失與其犯罪之手段之動機、手段、目的等一切情狀，量
    處如主文所示之刑。
六、另按「有第19條第2 項及第20條之原因，其情狀足認有再犯
    或有危害公共安全之虞時，於刑之執行完畢或赦免後，令入
    相當處所，施以監護。但必要時，得於刑之執行前為之。前
    二項之期間為5年以下。但執行中認無繼續執行之必要者，
    法院得免其處分之執行」，刑法第87條第2項、第3項定有明
    文。經查，被告於本院審理中自承：伊不知若未服用精神疾
    病藥物的話，伊能否控制自己情緒，經本院接續訊問被告，
    醫生是否有建議住院治療時，被告沈默不語，惟被告之姐丙○○則起稱：醫生有建議被告住院治療，但被告都拒絕，且
    目前被告未與家人同住，至被告有無正常服藥，伊不清楚等
    語（見97年12月30日審判筆錄第12、13頁），而被告罹有器
    質性腦症候群合併中度智能不足後遺症及重鬱症，已如前述
    ，前開病症已造成被告之專注力差，行為控制顯有困難，行
    政院衛生署基隆醫院精神鑑定報告書亦認被告因精神障礙，
    呈現判斷力降低，思考能力窄化，對未來生活存在無望感，
    建議施以適當的監護處分，復本院參以，被告除於鑑定時自
    述對社會不滿情緒仍然存在外，於本院審理中經訊問是否仍
    對社會存有不滿時，沈默不語，足見其對社會不滿之情緒並
    未根除，被告之精神狀態尚非穩定，與他人發生衝突，造成
    他人傷害之可能性甚高，有再犯及危害公共安全之虞，為求
    被告能接受妥適之治療與監督保護，爰依刑法第87條第2項
    前段規定，併予宣告被告於刑之執行完畢或赦免後，令入相
    當處所，施以監護3年。
七、扣案水果刀1支，係被告所有供犯罪所用之物，業據被告供
    承在卷，爰依刑法第38條第1項第2款、第3項之規定宣告沒
    收，至扣案被告所有之黑色上衣、牛仔褲1件，非供本案犯
    罪所用之物，爰不予宣告沒收，併予敘明。
據上論斷，應依刑事訴訟法第299 條第1 項前段，刑法第271 條
第2項、第1項、第25條第2項、第19條第2項、第87條第2項、第3
項、第38條第1項第2款、第3項，判決如主文。
本案經檢察官乙○○到庭執行職務。
中    華    民    國    98    年    1     月    13    日
                  刑事第四庭審判長法  官  齊  潔
                                  法  官  王慧惠
                                  法  官  周霙蘭
以上正本證明與原本無異。
如不服本判決，應於收受送達後10日內向本院提出上訴書狀，其
未敘述上訴之理由者並得於提起上訴後20日內向本院補提理由書
（均須按他造當事人之人數附繕本）。
                                  書記官  呂明龍
中    華    民    國    98    年    1     月    13    日
附錄本案論罪科刑法條：
刑法第271條第1項、第2項
殺人者，處死刑、無期徒刑或 10 年以上有期徒刑。
前項之未遂犯罰之。


司法院資訊處製作；財團法人民間司法改革基金會備份。
